ACORDAO-COMPLETO-2345543

ACÓRDÃO 1305/2019 ATA 5/2019 - SEGUNDA CÂMARA

VISTOS, relatados e discutidos estes autos em que se analisa o ato de alteração da concessão de aposentadoria deferido pela Diretoria de Administração do Pessoal do Comando da Aeronáutica/Ministério da Defesa a favor do Sr. Marco Antonio Domingues de Oliveira. 
ACORDAM os Ministros do Tribunal de Contas da União, reunidos em Sessão da 2ª Câmara, ante as razões expostas pelo Relator, e com fulcro nos incisos III e IX do art. 71 da Constituição Federal e nos arts. 1º, inciso V, e 39, inciso II, da Lei n. 8.443/1992, c/c o art. 259, inciso II, do Regimento Interno/TCU em:
9.1. considerar ilegal o ato de alteração da concessão de aposentadoria do Sr. Marco Antonio Domingues de Oliveira e negar-lhe o correspondente registro;
9.2. dispensar a devolução dos valores recebidos indevidamente pelo interessado, nos termos do Enunciado da Súmula de Jurisprudência do TCU 106;
9.3. determinar à Diretoria de Administração do Pessoal do Comando da Aeronáutica que: 
9.3.1. no prazo de 15 (quinze) dias, a contar da ciência desta Deliberação, abstenha-se de realizar pagamentos decorrente do ato impugnado, sujeitando-se a autoridade administrativa omissa à responsabilidade solidária, nos termos do art. 262, caput, do Regimento Interno/TCU;
9.3.2. comunique ao interessado o teor deste Acórdão, alertando-o de que o efeito suspensivo proveniente da interposição de possíveis recursos perante o TCU não o exime da devolução dos valores percebidos indevidamente após a respectiva notificação, caso os recursos não sejam providos;
9.4. determinar à Sefip que monitore o cumprimento da medida indicada no subitem 9.3.1 supra, representando a este Tribunal, caso necessário.

Ato de alteração da concessão de aposentadoria para contagem de tempo de atividade insalubre exercido por servidor público, na condição de celetista, antes do advento da Lei 8.112/1990.

Segunda Câmara

Diretoria de Administração do Pessoal do Comando da Aeronáutica/Ministério da Defesa.

3. Interessado: Marco Antonio Domingues de Oliveira (XXX.594.417-XX).

13.1. Ministros presentes: Ana Arraes (Presidente), Augusto Nardes e Raimundo Carreiro.
13.2. Ministro-Substituto convocado: Marcos Bemquerer Costa (Relator).
13.3. Ministro-Substituto presente: André Luís de Carvalho.

ACORDAO-COMPLETO-2358206

Acórdão 5003/2019 - Segunda Câmara

MARCOS BEMQUERER

Trata-se de ato de alteração da concessão inicial de aposentadoria a favor do Sr. Marco Antonio Domingues de Oliveira, emitido pela Diretoria de Administração do Pessoal do Comando da Aeronáutica/Comando da Defesa (peça 22) .
2.	 A concessão da aposentadoria inicial foi considerada legal, havendo sido ordenado o registro do correspondente ato, nos termos do Acórdão 2887/2004-TCU-Primeira Câmara, rel. Min. Walton Alencar Rodrigues, proferido nos autos do TC Processo 017.530/2003-7.
3.	Desta feita, o ato de alteração da concessão inicial contempla a averbação de tempo de atividade em condições insalubres compreendido entre 1º/06/1981 a 11/12/1990 (peça 22) .
4.	O órgão de controle interno manifestou-se pela legalidade do ato de alteração da concessão inicial (peça 22, p. 2/4) .
5.	 A Secretaria de Fiscalização de Pessoal - Sefip, após promover diligência ao órgão de origem e oitiva, com base no Acórdão 587/2011-TCU-Plenário, do ex-servidor aposentado, examinou a matéria objeto deste processo na instrução da peça 24, cujo excerto transcrevo, a seguir, com os ajustes de forma necessários: 
"EXAME TÉCNICO
Encaminhamentos anteriores
3. Dessa forma, por meio de diligência expedida à entidade [Diretoria de Administração Pessoal do Comando da Aeronáutica] (peça 2) , solicitaram-se as seguintes informações e documentação, [relativas ao ato de alteração do Sr. Marco Antonio Domingues de Oliveira]:
a) cópia do Mapa de Apuração do Tempo de Serviço, juntando, quando for o caso, as cópias das certidões dos tempos averbados; 
b) caso haja tempo insalubre averbado, discrimine qual o período insalubre averbado e o respectivo fundamento para tal feito. Caso a averbação de tempo insalubre decorra de mandado de injunção, enviar a cópia da respectiva decisão, além da comprovação de que o interessado é, de fato, beneficiário do referido mandado; 
c)  documentos (laudo pericial e outros) que comprovem o exercício de atividades laborais em condições insalubres; 
d) informação do fundamento da averbação a título de 'BOLSISTA MENSALISTA CLT', encaminhando a documentação probatória. 
4. A diligência supramencionada foi atendida, conforme peça 5. À peça 11, consta Ofício de oitiva [do Sr. Marco Antonio Domingues de Oliveira] nos seguintes termos:
'Inconsistência: Insuficiência na comprovação dos requisitos necessários para o cômputo do tempo de serviço em condições insalubres (3 anos, 9 meses e 27 dias) , como celetista, no serviço público, no período anterior à vigência da Lei 8.112/1990. A partir da prolação do Acórdão 911/2014-TCU-Plenário, esta Corte de Contas passou a entender que a contagem especial de tempo prestado em condições insalubres, penosas e perigosas para servidores ocupantes de cargos de natureza estritamente administrativa, além de observar os parâmetros definidos no Acórdão 2008/2006-TCU-Plenário, somente poderá ocorrer se efetivamente demonstrada a existência de risco ou de agentes nocivos à saúde no local de trabalho, devidamente atestado por laudo pericial.'
5. Às peças 13 a 16, constam peças processuais cadastradas como esclarecimentos por parte do interessado. Destarte, os autos estão aptos a ser instruídos no mérito.
Exame das constatações
6. O ato inicial de aposentadoria (10714952-04-2002-010203-5) foi apreciado pela legalidade, conforme Acórdão 2887/2004-TCU-Primeira Câmara, relator Ministro Walton Alencar Rodrigues (Processo Processo 017.530/2003-7) .
7. Em análise do ato objeto destes autos, verifica-se que o interessado foi inativado em 3/4/1998, com proventos proporcionais, computados mais de 34 anos de tempo de atividade (considerando o tempo insalubre averbado) . Incorporou, ainda, 23% a título de adicional por tempo de serviço. 
8. Em consulta ao tempo de serviço e averbações, consta o cômputo de atividade insalubre celetista (3 anos, 9 meses e 27 dias) e 'bolsista mensalista CLT' (2 anos, 8 meses e 17 dias) , que excluído, altera a proporção dos proventos.
9. Em relação ao tempo 'bolsista mensalista CLT', ele constou no ato inicial, o qual foi apreciado pela legalidade em 2004. Destarte, esta averbação já foi objeto de análise por parte desta Corte, estando protegido pela coisa julgada.
10. No que tange ao tempo insalubre celetista, em análise da questão, por meio do Acórdão 2008/2006-TCU-Plenário (Relator Ministro Walton Alencar Rodrigues) , esta Corte reconheceu a validade da averbação a título de tempo insalubre aos profissionais celetistas que laboravam sob essa condição antes da publicação da Lei 8.112/90.
11. Posteriormente, por meio do Acórdão 911/2014-TCU-Plenário (Relator Ministro Benjamin Zymler) , o entendimento acima descrito foi aperfeiçoado. Neste julgado, esta Corte de Contas, ciosa em evitar interpretações extensivas - interpretações essas que acabariam por desvirtuar a vontade do legislador ao prever o cálculo diferenciado para o tempo de serviço prestado em atividades insalubres, penosas ou perigosas -, deixou assente que o sobredito Acórdão 2008/2006-TCU-Plenário, apesar de reconhecer em tese a possibilidade de cômputo ponderado do tempo especial para fins de aposentadoria estatutária, não disciplinou a forma como a Administração deveria proceder para averbar o tempo de atividade insalubre no caso concreto. 
12. Desse modo, ponderou o Ministro-Relator Benjamim Zymler que os cargos de natureza eminentemente administrativa não podem ser beneficiados pela contagem especial, salvo se restar efetivamente demonstrada a existência de risco ou de agentes nocivos à saúde no local de trabalho. Transcreve-se a seguir excerto do Voto condutor do Acórdão:
'O simples vínculo do servidor com o Ministério da Saúde não autoriza a concessão de tempo de atividade especial, pois, ainda que ligado à área de saúde, existem diversas atividades que são exercidas em condições normais, sem exposição a agentes patológicos além dos limites tolerados, assim definidos em norma regulamentar. Veja-se, por exemplo, a situação do agente administrativo. É de supor que os ocupantes desse cargo exercem as atividades nas mesmas condições, seja no Ministério da Saúde ou no Ministério do Planejamento, por exemplo.'
13. Nessa mesma assentada, observou-se que este Tribunal, a título de racionalidade administrativa, vem aceitando a averbação do tempo de atividade insalubre realizada de ofício pelo órgão de origem em relação a cargos cujo exercício, presume-se, envolve atividades de risco para a higidez física, como no caso dos médicos, odontólogos, auxiliares de enfermagem e agentes de saúde pública.
14. Com o fito de apurar a situação do ato objeto destes autos colimado com o entendimento desta Corte acima descrito, foi expedida a diligência e oitiva citadas nos itens 3 e 4 desta instrução, visto que a natureza do cargo do interessado (controlador de tráfego aéreo) não pressupunha, a priori, que este estivesse exposto a condições insalubres, necessitando verificar se existe o laudo pericial a comprovar a situação.
15. Cabe destacar que, atualmente, o assunto em tela, no âmbito do Poder Executivo Federal, está normatizado por meio da Orientação Normativa 15/2013 (peça 17) , que assim estabelece no seu artigo 2º, §2º:
'§ 2º Não será admitida prova exclusivamente testemunhal ou apenas a comprovação da percepção de adicional de insalubridade ou periculosidade ou gratificação por trabalhos com Raios-X ou substâncias radioativas para fins de comprovação do tempo de serviço público prestado sob condições especiais.'
16. Portanto, o simples percebimento do adicional de insalubridade, mesmo que comprovado, não seria suficiente para fundamentar a conversão de tempo e a respectiva averbação de tempo insalubre. 
17. Compulsando a referida ON, o seu artigo 3ª, na forma abaixo descrita, estabelece os profissionais que poderiam ser contemplados com a referida averbação, sendo que, para este caso concreto, o interessado estaria amparado no inciso II, haja vista que, supostamente, foi exposto a agentes nocivos:
'Art. 3º As atribuições consideradas como exercidas em condições especiais, capazes de possibilitar a conversão de tempo de serviço especial em comum poderão ser enquadradas com base nos seguintes critérios:
I - pela ocupação de emprego público cujas atribuições sejam análogas às atividades profissionais das categorias presumidamente sujeitas a condições especiais, de acordo com as ocupações/grupos profissionais constantes no Anexo I desta Orientação Normativa; ou
II - por exposição a agentes nocivos no exercício de atribuições do emprego público, em condições análogas às que permitem enquadrar as atividades profissionais como perigosas, insalubres ou penosas, de acordo com Anexo II desta Orientação Normativa.'
18. Em seguida, o artigo 4º da referida ON estabelece a documentação comprobatória, para aqueles enquadrados no inciso II do artigo 3º, situação na qual se enquadra o interessado, nos termos abaixo:
'Art. 4º Somente serão analisados pelos órgãos e entidades do SIPEC requerimentos de conversão de tempo especial em comum instruídos com os seguintes documentos, cumulativamente:
 (...) 
II - Para o servidor que se enquadre na hipótese do inciso II do art. 3º:
a) Formulário de informações sobre atividades exercidas em condições especiais;
b) Laudo Técnico de Condições Ambientais do Trabalho (LTCAT) , conforme Anexo VI desta Orientação Normativa, observado o disposto no art. 8º ou os documentos aceitos em substituição àquele, consoante o que dispõe o art. 9º desta Orientação Normativa;
c) Parecer da perícia médica, em relação ao enquadramento por exposição a agentes nocivos, na forma do art. 11 desta Orientação Normativa; e
d) Portaria de designação do servidor para operar com raios X e substâncias radioativas, na forma do Decreto n. 81.384, de 22 de fevereiro de 1978, quando for o caso.'
19. Por fim, o artigo 5º da referida ON é enfático quanto ao modelo de documentação válido:
'Art. 5º Somente será aceito como formulário de informações sobre atividades exercidas em condições especiais, de que tratam os incisos I e II do art. 4º desta Orientação Normativa, o modelo de tal documento instituído para o Regime Geral de Previdência Social, segundo seu período de vigência, sob as siglas SB-40, DISESBE 5235, DSS-8030 ou DIRBEN 8030, quando emitidos até 31 de dezembro de 2003.'
20. Compulsando a documentação encaminhada pelo Gestor, não se verifica a existência do laudo pericial atestando as condições insalubres. Há tão somente registro nos assentamentos funcionais do interessado que houve a concessão do adicional de [atividade] insalubre, sem existir a documentação suporte dos fatos.
21. Em relação a este ponto, as peças 13 a 16 constam cadastradas como esclarecimentos por parte do interessado. Todavia, não há uma peça processual assinada pelo interessado e que articularia os elementos apresentados.
22. Analisando a documentação acostada, consta o Ofício Circular 37/2018-MP (peça 14) , o qual comunica sentença exarada pela juíza titular da 6ª Vara da Seção Judiciária do Distrito Federal, que anula o Capítulo II da Orientação Normativa SEGEP 15/2013, que estabelece os procedimentos a serem adotados para comprovação e conversão em tempo comum do tempo de serviço público especial prestado por servidores submetidos ao regime da Consolidação das Leis do Trabalho (CLT) , de que trata o Decreto-Lei 5.452, de 1º de maio de 1943, em período anterior à vigência do regime jurídico instituído pela Lei 8.112, de 11 de dezembro de 1990.
23. O dispositivo de sentença foi exarado nos seguintes termos (peça 18) :
'Ante o exposto, julgo PROCEDENTE o pedido formulado na Inicial e declaro extinto o processo com resolução do mérito, nos termos do artigo 487, I do Código de Processo Civil de 2015, declarando nulo o Capítulo II da Orientação Normativa nº 15/2013/SRH/MPOG. Não deverá a União Federal indeferir pedidos de aposentação especial com base exclusivamente na ausência de laudo pericial/técnico ou de prova tarifada (constante ou não na ON nº 15/2013) , para comprovação do tempo de serviço especial prestado por empregados públicos em período anterior à Lei nº 8.112/1990.'
24. Pela análise da sentença e dos embargos de declaração (peça 20) , verifica-se que a magistrada considerou que a averbação em apreço não pode se basear exclusivamente na comprovação por meio de 'laudo pericial/técnico ou de prova tarifada', devendo a União regulamentar novamente a questão. Ou seja, a sentença não se caracteriza constitutiva de direito; mas, na essência, tem natureza mandamental, no sentido de obrigar a União a elaborar nova regulamentação da matéria.  Não há que se supor, a priori, quais seriam os novos requisitos para reger a matéria e que o interessado em análise já cumprisse tal desiderato.
25. Em consulta a tramitação processual (peça 19) , verifica-se que os autos ainda não transitaram em julgado, pendente de recurso em reexame necessário, por exemplo. Além disso, o item 3 do Ofício Circular 37/2018-MP (peça 14) esclarece que os 'atos produzidos nos termos da ON 15, de 2013, até o dia 25 de janeiro de 2018 - data do recebimento, por esta Secretaria de Gestão de Pessoas, de parecer jurídico determinando a força executória da decisão em comento, encontram-se, a princípio, válidos'.
26. Destarte, não se verificam elementos suficientes para afastar a irregularidade da averbação em apreço, visto que não consta nos autos o LTCAT a fim de escudar a situação.
CONCLUSÃO
27. Diante do apresentado, resta considerar maculada a legalidade do ato. Como já há ato inicial apreciado pela legalidade, não há a necessidade de determinação para emissão de novo ato, devendo a situação do interessado retornar ao status quo ante."
6.	Com base na análise realizada, a Sefip propõe ao Tribunal (peças 24 e 25) :
	6.1.  considerar ilegal e recusar registro ao ato de alteração da concessão de aposentadoria do Sr. Marco Antonio Domingues de Oliveira, com base nos arts. 71, inciso III, da Constituição Federal, 1º, inciso V, e 39, inciso II, da Lei 8.443/1992 e 260, § 1º, do Regimento Interno/TCU; 
6.2. dispensar a devolução dos valores indevidamente recebidos até a data da ciência da Diretoria de Administração do Pessoal sobre o Acórdão que vier a ser proferido, com base no Enunciado 106 da Súmula da Jurisprudência do TCU;
6.3. esclarecer ao interessado que, no caso de não provimento de recurso eventualmente interposto junto ao TCU, deverão ser repostos os valores recebidos após a ciência do acórdão pela Diretoria de Administração do Pessoal;
6.4. determinar à Diretoria de Administração do Pessoal que:
6.4.1. faça cessar os pagamentos decorrentes do ato impugnado, comunicando ao TCU, no prazo de quinze dias, as providências adotadas, nos termos dos arts. 262, caput, do Regimento Interno/TCU, 8º, caput, da Resolução/TCU 206/2007;
6.4.2. informe ao interessado o teor do Acórdão que vier a ser prolatado, devendo ser encaminhado ao TCU, no prazo de trinta dias, comprovante da data de ciência pelo interessado, com fulcro no art. 4º, § 3º, da Resolução/TCU 170/2004.
7.	O Ministério Público junto ao TCU, representado pelo Procurador Marinus Eduardo De Vries Marsico, concorda com a proposta feita pela unidade técnica (peça 26) . 
	É o Relatório.

não há.

Procurador Marinus Eduardo De Vries Marsico.

APOSENTADORIA. ATO DE ALTERAÇÃO DA CONCESSÃO INICIAL. TEMPO DE ATIVIDADE INSALUBRE EXERCIDO POR SERVIDOR PÚBLICO, NA CONDIÇÃO DE CELETISTA, ANTES DO ADVENTO DA LEI 8.112/1990. NECESSIDADE DE COMPROVAÇÃO DA CONDIÇÃO DE INSALUBRIDADE. O PAGAMENTO DE GRATIFICAÇÃO DE INSALUBRIDADE NÃO COMPROVA, POR SI SÓ, A PRESTAÇÃO DE SERVIÇO PÚBLICO SOB CONDIÇÕES INSALUBRES. ILEGALIDADE. NEGATIVA DE REGISTRO. 1. O servidor público que exerceu, como celetista, no serviço público, atividades insalubres, penosas ou perigosas, no período anterior à vigência da Lei 8.112/90, tem direito à contagem especial de tempo de serviço para efeito de aposentadoria (Acórdão 2008/2006 - Plenário). 2. O pagamento de adicional de insalubridade não constitui, por si só, prova suficiente para a caracterização de atividade especial prestada por servidor ex-celetista em período anterior à vigência da Lei 8.112/1990.

APOSENTADORIA (APOS)

Secretaria de Fiscalização de Pessoal - Sefip.

Cuida o processo de ato de alteração da concessão inicial da aposentadoria, emitido pela Diretoria de Administração de Pessoal do Comando da Aeronáutica, em favor do Sr. Marco Antonio Domingues de Oliveira (peça 22) . 
2.	A Secretaria de Fiscalização de Pessoal - Sefip, após promover diligência ao órgão de origem e oitiva do Sr. Marco Antonio Domingues de Oliveira, com base no Acórdão 587/2011-TCU-Plenário (ato encaminhado para apreciação do TCU há mais de cinco anos) , concluiu pela ilegalidade do ato de alteração da aposentadoria, com a negativa do correspondente registro, havendo o Ministério Público junto ao TCU concordado com a proposta da unidade técnica.  
3.	Conforme relatado, o ato concessório da aposentadoria do Sr. Marco Antonio Domingues de Oliveira foi considerado legal, nos termos do Acórdão 2887/2004-TCU-Primeira Câmara, rel. Min. Walton Alencar Rodrigues, proferido nos autos do TC Processo 017.530/2003-7. A inativação do interessado se deu com proventos proporcionais ao tempo de serviço de 30 anos, 3 meses e 4 dias, isto é, 30/35 avos (peça 8, p. 17) .
4.	Desta feita, examina-se a alteração da concessão inicial de aposentadoria que contempla a averbação de tempo de atividade em condições insalubres exercido pelo interessado antes do advento da Lei 8.112/1990, no período de 1º/6/1981 a 11/12/1990 (peça 8, p. 8) . Com essa averbação, a proporcionalidade dos proventos passaria para 34/35 avos, dado o novo resultado do tempo de serviço de 34 anos, 1 mês e 1 dia. 
5.	Acerca da possibilidade de contagem especial do tempo de serviço prestado em condições insalubres, penosas e perigosas em relação a servidores públicos ex-celetistas, o Tribunal já se posicionou favoravelmente ao aproveitamento desse tempo. Refiro-me ao Acórdão 2008/2006-TCU-Plenário, adotado em sede de Consulta (TC Processo 007.079/2006-1, de Relatoria do Min. Walton Alencar Rodrigues) , em que a matéria restou assim sumariada: 
"Sumário: CONSULTA. PESSOAL. CONTAGEM DE TEMPO DE SERVIÇO PARA CONCESSÃO DE APONSENTADORIA ESTATUTÁRIA COM O APROVEITAMENTO DE TEMPO ESPECIAL PRESTADO EM CONDIÇÕES INSALUBRES, PERIGOSAS OU PENOSAS.
O servidor público que exerceu, como celetista, no serviço público, atividades insalubres, penosas ou perigosas, no período anterior à vigência da Lei 8.112/90, tem direito à contagem especial de tempo de serviço para efeito de aposentadoria; todavia, para o período posterior ao advento da Lei 8.112/90, é necessária a regulamentação do art. 40, § 4º, da Constituição Federal, que definirá os critérios e requisitos para a respectiva aposentadoria." Grifei. 
6.	Estando, portanto, assentado o direito à contagem especial de tempo de serviço em condições insalubres para servidor público ex-celetista, nos termos do referido Acórdão 2008/2006-TCU-Plenário, cabe examinar as provas da condição de insalubridade relacionadas ao tempo especial do interessado. 
7.	 A fim de instaurar o contraditório e a ampla defesa, a unidade técnica, como anotado alhures, promoveu a oitiva do interessado para que ele se manifestasse sobre a insuficiência na comprovação dos requisitos necessários para o cômputo do tempo de serviço em condições insalubres, no total de 3 anos, 9 meses e 27 dias, como celetista, no serviço público, em período anterior à vigência da Lei 8.112/1990.
8.	Em resposta à oitiva, foram juntados aos autos os documentos das peças 13 a 16, porém não foi apresentada pelo Sr. Marco Antonio Domingues de Oliveira qualquer manifestação por ele assinada de forma a articular sua defesa com os documentos anexados. 
9.	À peça 13 consta declaração, assinada em 10/10/18 por chefe de serviço do Grupamento de Apoio do DF/Comando da Aeronáutica, na qual se declara para fins de prova junto ao TCU que o Sr. Marco Antonio Domingues de Oliveira exercia sua função em área insalubre, conforme laudo anexado.
10.	Pelo teor do mencionado laudo, tal peça foi elaborada em 1983 por profissional, na qualidade de assistente técnico designado pelo Juízo da 3ª Vara Federal/DF, no bojo de uma ação judicial não identificada, com objetivo de analisar as condições de trabalho para fins de classificar possível insalubridade nas operações realizadas pelos reclamantes (peça 13, 2/6) .
11.	Esse laudo apresentado pelo interessado consiste na cópia de cinco páginas datilografadas, com legibilidade parcialmente comprometida (peça 13, p. 2/6) , sem qualquer assinatura do autor, sem referência a número de eventual processo judicial ao qual vinculava tal documento, e sem a indicação dos nomes de todos os reclamantes, não se podendo verificar se o interessado fazia ou não parte nessa demanda judicial não especificada. Além disso, não consta a sentença judicial sobre o acolhimento ou não do referido documento. De sorte que, nesse contexto, esse documento é insuficiente para comprovar que o interessado, na condição de servidor público celetista exerceu atividade insalubre antes da Lei 8.112/1990.
12.	 O interessado ainda apresentou cópia de Ofício Circular 37/2018 do Ministério do Planejamento, Desenvolvimento e Gestão (peça 14) e de um documento sem número (peça 16) , os quais fazem referência à decisão judicial adotada em processo de ação civil pública, movida pelo Ministério Público Federal contra a União (Processo 0010487-53.2017.4.01.3400, 6ª Vara Federal/Seção Judiciária do DF) , que anula o Capítulo II da Orientação Normativa 15/2013/SRH/MPOG e dispõe que a União Federal não deverá indeferir pedidos de aposentação especial com base exclusivamente na ausência de laudo pericial/técnico ou de prova tarifada, para comprovação do tempo de serviço especial prestado por empregados públicos em período anterior à Lei 8.112/1990. 
13.	Como bem anotado pela Sefip, a referida demanda judicial, que ainda não transitou em julgado, não impede que o TCU, no exercício de sua competência constitucional, aprecie o mérito do ato de alteração da concessão de aposentadoria objeto destes autos.
14.	 Observa-se ainda que o interessado carreou aos autos cópia de documento denominado "NR - Atividades e Operações Insalubres", que trata das atividades ou operações insalubres, com abordagem técnica de limites de tolerância de diversos fatores (ex.: ruído, contínuo e intermitente; ruído de impacto; exposição ao calor; metabolismo por tipo de atividade; radiações ionizantes; condições hiperbáricas etc) . 
15.	Não obstante a juntada do documento acima referenciado, o interessado deixou de comentar e demonstrar qualquer possível elo entre a atividade laboral que exerceu durante o período da averbação temporal ora pretendida e o referido documento, o que deveria ter sido feito para demonstrar a situação da alegada insalubridade. Nem mesmo é possível estabelecer qualquer vinculação entre o teor do laudo consistente na cópia de cinco páginas datilografadas (peça 13, p. 2/6) , já comentado alhures, e a norma  "NR - Atividades e Operações Insalubres" apresentada pelo interessado. 
16.	Dentre os documentos obtidos junto ao órgão de origem, por meio de diligência, há registros nos assentamentos funcionais do interessado, como, por exemplo, mapa de tempo de serviço, mapa de contagem especial de tempo de serviço, boletim interno com a publicação de pagamento de gratificação de insalubridade ao interessado. Não se verificou, porém, documento que comprovasse a condição de insalubridade a que o ex-servidor público foi exposto no exercício de suas atividades no período temporal que pretende averbar. 
17.	A propósito, vale mencionar que o pagamento de gratificação de insalubridade, por si só, é insuficiente para configurar a condição insalubre em que laborou o interessado, sendo necessário laudo pericial emitido por autoridade competente. Eis alguns enunciados extraídos da ferramenta de pesquisa do TCU denominada "Jurisprudência Selecionada":
"O pagamento de adicional de insalubridade, periculosidade ou penosidade não é prova suficiente para a caracterização de atividade especial prestada por servidor ex-celetista em período anterior à vigência da Lei 8.112/1990. Para tanto, é necessária a competente certidão de tempo de contribuição expedida pelo INSS, com a conversão do tempo especial em comum." (Acórdão 8336/2018-TCU-Segunda Câmara, rel. Min. Augusto Nardes) . Grifei.
"A percepção de adicional de insalubridade não é suficiente para o reconhecimento do direito à contagem de tempo de atividade especial prestada por servidor ex-celetista em período anterior à vigência da Lei 8.112/90. Para tanto, é necessária a comprovação da condição de insalubridade por meio de certidão do INSS ou de laudo pericial emitido por autoridade competente." (Acórdão 2525/2016-TCU-Primeira Câmara, rel. Min. Benjamin Zymler) . Grifei.
"O mero recebimento de adicional de insalubridade não comprova a prestação de serviço público sob condições insalubres. A comprovação da condição de insalubridade requer certidão do INSS ou laudo pericial emitido por autoridade competente." (Acórdão 688/2016-TCU-Primeira Câmara, rel. Min. Bruno Dantas) . Grifei. 
18.	Diante da necessidade de comprovação da condição de insalubridade, acolho integralmente os pareceres exarados nos autos pela unidade técnica e pelo Parquet no sentido da ilegalidade do ato de alteração da concessão de aposentadoria do Sr. Marco Antonio Domingues de Oliveira, com a negativa do correspondente ato. 
19.	Por fim, tendo em vista a legalidade do ato inicial da concessão de aposentadoria do Sr. Marco Antonio Domingues de Oliveira, nos termos do Acórdão 2.887/2004 - 1 ª Câmara, é desnecessário expedir determinação ao órgão de origem para emissão de novo ato, devendo a situação do interessado retornar ao status quo ante. 
Ante o exposto, voto por que seja adotada a deliberação que ora submeto a este Colegiado.
TCU, Sala das Sessões, em 26 de fevereiro de 2019. 
MARCOS BEMQUERER COSTA
Relator